【裁判字號】    99,台上,3075
【裁判日期】    990520
【裁判案由】    妨害性自主
【裁判全文】
最高法院刑事判決            九十九年度台上字第三０七五號
上  訴  人  甲○○
選任辯護人  吳俊昇律師（法律扶助律師）
上列上訴人因妨害性自主案件，不服台灣高等法院台中分院中華
民國九十七年五月二十二日第二審更審判決（九十六年度上更(一)
字第四二八號，起訴案號：台灣台中地方法院檢察署九十四年度
偵字第二０三０二號），提起上訴，本院判決如下：
    主  文
原判決撤銷，發回台灣高等法院台中分院。
    理  由
本件原判決認定，上訴人甲○○有如原判決事實欄所載對於未滿
十四歲之女子為性交犯行，因而撤銷第一審論處上訴人罪刑之判
決，固非無見。
惟查：(一)、刑事訴訟法採直接言詞審理主義，被告在訴訟上防禦
權之行使，須以被告不生語言表達及理解之障礙為前提，如被告
屬身心障礙者，法律為保障其防禦權並期真實發見，故有該法第
三十五條第二項應有「得為輔佐人之人或其委任之人或主管機關
指派之社工人員為輔佐人」陪同在場為事實協助之強制規定。而
此事實協助之強制規定，與辯護人之法律協助不同，不能因已有
辯護人在場，即可免除。又觀之該法條之立法，乃本於身心障礙
者權益保障法（修正前稱之為「身心障礙者保護法」，立法理由
誤植為「智能障礙者保護法」）所定「實施刑事訴訟程序之公務
員，於智能障礙者涉案或作證時，應就其障礙類別之特別需要，
提供必要之協助。」之意旨，是適用對象係指該法第三條第十二
款（民國九十六年七月十一日有修正公布，修正為第五條第一款
，但須自公布後五年施行）所定「個人因生理或心理因素致其參
與社會及從事生產活動功能受到限制或無法發揮，經鑑定符合中
央衛生主管機關所定等級之下列障礙並領有身心障礙手冊」之「
慢性精神病患」。卷查本件上訴人在國防大學國防醫學院三軍總
醫院附設民眾診療服務處、國軍高雄總醫院精神科就診病歷及行
政院衛生署草屯療養院等，均有精神分裂症病歷資料，並有上訴
人提出之身心障礙手冊，上載：「障礙類別為精神472 」，似屬
上開刑事訴訟法規定保護之對象，自應有「得為輔佐人之人或其
委任之人或主管機關指派之社工人員為輔佐人」陪同在場，審判
程序方屬合法。乃原審於九十七年五月八日審判程序所踐行之證
據調查及言詞辯論，並無輔佐人陪同在場，揆之前開說明，審判
程序難謂適法。(二)、刑事訴訟法第一百五十九條之二「被告以外
之人於檢察事務官、司法警察官或司法警察調查中所為之陳述，
與審判中不符時，其先前審判外之陳述具有較可信之特別情況，
且為證明犯罪事實存否所必要者，得為證據。」之規定，其中所
謂「先前審判外之陳述具有較可信之特別情況」者，須該審判外
陳述之外觀情形具有較可信特別情況而言，反之，如其外觀情形
具有較不可信特別情況者，則無取得證據能力之條件。卷查本件
上訴人於九十四年十一月三日傍晚即十八時五分至十五分第一次
警詢時，表示要休息，拒絕夜間詢問，反而於同日深夜即二十一
時五十五分第二次警詢時，何以竟同意夜間詢問？如係上訴人於
半夜被搖醒後所為之陳述，其外觀情形有無具有特別不可信情況
？原審未予詳究，遽爾採為認定上訴人犯罪之證據，亦有違誤。
(三)、綜上上訴意旨指摘原判決不當，即非全無理由，有撤銷發回
之原因。
據上論結，應依刑事訴訟法第三百九十七條、第四百零一條，判
決如主文。
中    華    民    國  九十九  年    五    月   二十   日
                      最高法院刑事第五庭
                          審判長法官  陳  正  庸
                                法官  林  秀  夫
                                法官  宋      祺
                                法官  陳  祐  治
                                法官  林  瑞  斌
本件正本證明與原本無異
                                      書  記  官
中    華    民    國  九十九  年    五    月  二十五  日
                                                      Ｅ

司法院資訊處製作；財團法人民間司法改革基金會備份。
